【裁判字號】    97,訴,239
【裁判日期】    970630
【裁判案由】    交還土地
【裁判全文】
臺灣臺中地方法院民事判決  97年度訴字第239號
原      告  甲○○
訴訟代理人  陳俊寰律師
被      告  乙○○
                      樓-2
            丙○○
上列當事人間交還土地事件，本院於民國97年6月5日言詞辯論終
結，判決如下：
    主    文
被告乙○○應將坐落台中市○區○○段182-144地號土地，如附
圖B部分所示面積十平方公尺；台中市○區○○段182-356地號土
地如附圖Ｄ部分所示面積八平方公尺；台中市○區○○段182-31
8地號土地如附圖Ｈ部分所示面積十四平方公尺；台中市○區○
○段182-357地號土地面積二平方公尺之鐵架烤漆板地上物拆除
，並將上開土地返還原告。
被告乙○○應將坐落台中市○區○○段182-300地號土地上如附
圖J部分所示面積九平方公尺之鐵架烤漆板地上物拆除，並將上
開土地返還原告及共有人全體。
被告丙○○應將坐落台中市○區○○段182-318地號土地，如附
圖M部分所示面積一平方公尺之檳榔攤移除，並將上開土地返還
原告。
被告丙○○應將坐落台中市○區○○段182-300地號土地上如附
圖J部分所示面積一平方公尺之檳榔攤移除，並將上開土地返還
原告及共有人全體。
被告乙○○應給付原告新台幣壹萬伍仟柒佰零捌元及自民國九十
七年二月一日起至清償日止，按年利率百分之五計算之利息。被
告乙○○應自民國九十六年十二月二十六日起，至第一、二項土
地還返原告之日止，按月給付原告新台幣捌佰柒拾貳元。
訴訟費用由被告丙○○負擔百分之三，餘由被告乙○○負擔。
本判決於原告以新台幣壹拾柒萬陸仟元為被告乙○○供擔保，以
新台幣陸仟元為被告丙○○供擔保後得假執行。
    事實及理由
一、本件原告起訴主張：坐落台中市○區○○段182-144、182-3
    56、182-318及182-357地號土地（下稱系爭土地）為原告所
    有，坐落同段182-300地號土地（下稱系爭182-300地號土地
    ）為原告與訴外人台中市政府共有。被告乙○○無權占用系
    爭土地如附圖B部分所示面積10平方公尺、Ｄ部分所示面積8
    平方公尺、H部分所示面積14平方公尺、182-357地號所示面
    積2平方公尺及系爭182-300地號土地如附圖F部分所示面積9
    平方公尺，設置鐵架烤漆板地上物；被告丙○○無權占用系
    爭182-318地號土地如附圖Ｍ部分所示面積1平方公尺及系爭
    182-300地號土地如附圖J部分所示面積1平方公尺土地，設
    置檳榔攤，原告本於侵權行為及民法第767條物上請求權、
    民法第821條之規定提起本訴等語。並聲明如主文第一項至
    第六項所示，及聲明願供擔保請准宣告假執行。
二、被告對於原告主張之事實均不爭執，僅辯稱希望原告可將系
    爭土地租與被告，並聲明：原告之訴及假執行之請求均駁回
    。
三、本件原告主張系爭土地，為原告所有，系爭182-300地號土
    地，為原告及訴外人台中市政府所共有，業據提出核屬相符
    之土地登記簿謄本5件，附卷可稽，且為被告所不爭執，堪
    信為真實；又原告所有系爭地號土地上，有被告乙○○設置
    如附圖B部分所示面積10平方公尺、Ｄ部分所示面積8平方公
    尺、H部分所示面積14平方公尺、182-357地號所示面積2平
    方公尺鐵架烤漆板地上物及被告丙○○設置如附圖Ｍ部分所
    示面積1平方公尺之檳榔攤；原告與訴外人台中市政府所共
    有之系爭182-300地號土地上被告乙○○設置如附圖F部分所
    示面積9平方公尺之鐵架烤漆板地上物及被告丙○○設置如
    附圖J部分所示面積1平方公尺之檳榔攤等事實，業據本院會
    同兩造履勘現場，並囑託台中市中山地政事務所派員測量屬
    實，此有台中市中山地政事務所於97年4月8日中山地所二字
    第0970005444號函，所檢附測量占用情形之土地複丈成果圖
    ，及本院勘驗測量筆錄各1紙，附卷可佐。
四、按所有人對於無權占有或侵奪其所有物者，得請求返還之。
    對於妨害其所有權者，得請求除去之。有妨害其所有權之虞
    者，得請求防止之；各共有人對於第三人，得就共有物之全
    部為本於所有權之請求。但回復共有物之請求，僅得為共有
    人全體之利益為之。民法第767條、第821條分別定有明文。
    本件被告乙○○及丙○○既無權占有原告所有系爭土地及原
    告與訴外人台中市政府共有之系爭182-300土地，則原告基
    於所有人及共有人之回復共有物之物上請求權，請求被告乙
    ○○將設置於如主文第一項所示之鐵架烤漆板拆除回復原狀
    及請求被告丙○○將設置如主文第三項所示之檳榔攤移除回
    復原狀，並將土地返還原告；及請求被告乙○○將設置於如
    主文第二項所示之鐵架烤漆板拆除回復原狀及請求被告丙○
    ○將設置如主文第四項所示之檳榔攤移除回復原狀，並將土
    地返還原告及共有人全體，為有理由，應予准許。
五、按依不當得利之法則請求返還不當得利，以無法律上之原因
    而受利益，致他人受有損害為其要件，故其得請求返還之範
    圍，應以對方所受之利益為度，非以請求人所受損害若干為
    準，無權占有他人土地，可能獲得相當於租金之利益為社會
    通常之觀念（最高法院61年臺上字第1695號判例足參），而
    無權使用他人土地者，其所受利益，為使用本身，「相當於
    租金」係原受利益依其性質不能返還時應償還之價額。查本
    件被告乙○○占用系爭土地及系爭182-300地號土地，無合
    法權源，即係無法律上原因而受有相當於租金之利益，且致
    原告受有損害，原告自得依不當得利之法律關係請求被告返
    還其利益，是原告請求被告乙○○返還無權占用系爭土地及
    系爭182-300地號土地之利益，於法有據。復按土地法第105
    條準用同法第97條第1項規定，城市地方土地之租金，以不
    超過土地申報總價額年息10%為限，惟土地所有人固得依不
    當得利法則向無權占用其土地之人請求返還相當於租金之損
    害金，其數額，除以申報地價為基礎外，尚須斟酌基地之位
    置、工商業繁榮之程度及占用人利用土地之經濟價值及所受
    利益等項，並與鄰地租金相比較，以為決定，並非必達申報
    地價年息10%之最高額。復查系爭土地位於台中市○○路與
    東光園路口，交通便利，往來繁榮，被告乙○○並在其上經
    營小吃攤之生意，此有卷附現場照片可稽，並有卷附之本院
    勘驗筆錄可證；是本院審酌系爭土地之坐落位置、工商繁榮
    程度、被告利用該土地可得之經濟價值等情事，認被告應返
    還原告相當於租金之損害金，以土地申報總價額年息百分之
    10計算尚屬適當。再查本件被告乙○○所占有系爭土地及系
    爭182-300地號土地申報地價為2720元，為被告所不爭執，
    ，依此計算，原告得請求被告給付相當於租金之損害金如下
    （元以下四捨五入）：
    1.自95年6月25日起至96年12月25日止之損害金為15,708元
      。計算式：系爭土地占用34平方公尺×2720元×10%＝
      9248元。95年6月25日起至96年12月25日止共1.5年，損
      害金為9248元1.5＝13872元。系爭土地182-300占用
      9平方公尺×2720元×10%＝2448元。95年6月25日起至
      96年12月25日止共1.5年，損害金為2448元1.5＝3672元
      原告就系爭182-300應有部分為2分之1，損害金為3672
      0.5=1836。13872+3672=15708
    2.被告乙○○自96年12月26日起應按月給付之損害金計算方
      式：系爭土地部分924812=770
          系爭182-300共有土地部分244812=204
          770+102=872
    綜上原告請求被告乙○○給付原告15708元及自民國97年2月
    1日起至清償日止，按年利率百分之5計算之利息及自96年12
    月26日起，至主文第1、2項土地還返原告之日止，按月給付
    原告新台幣872元，亦有理由，應予准許。
四、本判決原告陳明願供擔保，以代釋明，請准宣告假執行，經
    核無不符，爰酌定相當擔保金，併准許之。
參、訴訟費用負擔及假執行宣告之依據：民事訴訟法第85條第1
    項、第390條第2項。
中    華    民    國    97    年    6    月    30   日
                  民事第二庭    法  官  涂秀玲
正本係照原本作成。
如對本判決上訴，須於判決送達後20日內向本院提出上訴狀。
中    華    民    國    97    年    6    月    30   日
                                書記官


司法院資訊處製作；財團法人民間司法改革基金會備份。
